【裁判字號】    99,聲再,38
【裁判日期】    990524
【裁判案由】    違反貪污治罪條例
【裁判全文】
臺灣高等法院臺南分院刑事裁定          99年度聲再字第38號
再審聲請人
即受判決人 甲○○
上列再審聲請人因貪污治罪條例案件，對於本院98年度重上更（
七）字第31號，中華民國98年8月24日第二審確定判決（原審案
號：臺灣嘉義地方法院86年度訴字第213號判決；起訴案號：臺
灣嘉義地方法院檢察署85年度偵字第2988號、第6843號），聲請
再審，本院裁定如下：
    主  文
再審之聲請駁回。
    理  由
一、聲請意旨略稱：
(一)、按有罪之判決確定後，發現確實之新證據，足認受有罪判決
    之人應受無罪、免訴、免刑或輕於原判決所認罪名之判決者
    ，為受判決人之利益，依刑事訴訟法第420條第1項第6款之
    規定，得聲請再審。
(二)、查聲請人前經台灣高等法院台南分院98年重上更(七)字第31
    號刑事判決判處聲請人成立貪污治罪條例第6條第1項第4款
    圖利罪名，並經最高法院98年台上字第7838號刑事判決駁回
    上訴確定。
(1)、查原判決僅憑卷附前台灣省政府於83年11月21日83府經建字
    第166847號函、水上鄉公所86年9月17日日86嘉水鄉建字第2
    1678號及同年11月26日86嘉水鄉建字第14693號函等公文證
    據資料，認定聲請人於前開撥付簽辦單上會稿時未加註不同
    意之意見部分應視為同意，進而認定聲請人明知林崑山之行
    為違法卻加以配合參與，自不能主張免責而認為聲請人與鄉
    長林崑山共同非法動用鄉庫公款或他人交付水上鄉公所代為
    辦理道路管線挖掘修護款項，先行支付前開工程款，聲請人
    即與林崑山應有共同基於對於主管之事務直接圖利之犯意聯
    絡，實嫌速斷，倘依聲請人有無於公文上加註不同意之意見
    為有無與鄉長林崑山有共同犯意連絡之標準，則聲請人亦曾
    於84年5月26日84府計資字第56710號函中簽註:「本案均衡
    地方發展84年度補充計畫2000萬元，遵照函示辦理」、84年
    6月23日84府計資字第70763號函簽註:「縣府函速辦理撥款
    手續，卻因預算問題難以因應」、84年7月17日84府計資字
    第81094號函簽註「請財、主設法辦理」等意見，均足見聲
    請人係無同意預付工程款之意，而係簽請主管之財政、主計
    或依函示辦理，於法並無不合，然原判決卻未調查斟酌此項
    對聲請人有利之證據，即以聲請人未於原判決所稱公文上加
    註不同意之意見即認定聲請人共同與鄉長林崑山有不法提前
    支付工程款之犯意，實難令人折服。
(2)、復查水上鄉公所於83年4月30日水上鄉公所於83年4月30日及
    編列84年度(自83年7月1日至84年6月30日止）提交水上鄉代
    表會審議，並經代表會以83年11月21日嘉水鄉代字第278號
    函審議通過，而完成法定程序，該預算歲出資本門內9款1項
    2目1節內編列該項預算後積極向上級爭取補助款，於83年11
    月3日83嘉水鄉代字第012143號函向台灣省政府經濟建設委
    員會申請各村急需建設明細表（本案編號1-15項工程），經
    台灣省政府83年11月21日83府經建字第166847號函同意補助
    2千萬，且該補助名稱定為均衡地方經濟發展84年度補充計
    畫，並於說明欄內：檢附貴公所84年度補充計畫一份(本案
    編號1-l5項工程明細表）卷覆審計部台灣省嘉義市審計室附
    件6、7、8內均載明綦詳，上開往來函件等資料足證編號1-1
    5項工程符合台灣政府83年11月21日83府經建字第166847號
    函、嘉義縣政府於83年11月30日（83）府計資字第124892號
    及同12月31日（83）府計資字第138835號函所謂之「請依納
    入預算」、「完成法定預算程序後始可發包」、「完成法定
    預算程序儘速辦理發包」等規定，原判決疏未查明上情，遽
    依審計部台灣省嘉義市審計室98年5月7日審嘉縣二字098000
    0658號函示意旨即「該計畫之補助款預算尚未經代表會審議
    通過、撥付，即予以發包、付款，已違反行為預算法第11條
    及第23條之規定，亦與上級補助單位函未合」認定事實，聲
    請人發現有於事實審言詞辯論終結即已存在之重要證據，足
    以證明聲請人並無違背圖利之事實，未經原審審酌，顯然於
    判決有影響。
(三)、聲請人因未發現前開證據，致未主張該有利於己之情事，始
    被判處罪刑確定，為此提起再審。
二、按有罪之判決確定後，因發現確實之新證據，足認受有罪判
    決之人應受無罪、免訴、免刑或輕於原判決所認罪名之判決
    者，為受判決人之利益，得聲請再審，刑事訴訟法第420條
    第1項第6款定有明文。所謂「發現確實之新證據」，係指該
    證據於事實審法院判決前業已存在，為法院、當事人所不知
    ，不及調查斟酌，至其後始行發現，且就證據本身形式觀察
    ，固不以絕對不須經過調查程序為條件，但必須顯然可認為
    足以動搖原有罪之確定判決，而為受判決人無罪、免訴、免
    刑或輕於原判決所認罪名之判決者為限。亦即該「新證據」
    須可認為確實具有足以動搖原確定判決，而對受判決人為更
    有利判決之「確實性」外，尚須具備該證據係在事實審法院
    於判決前已存在，因未經發現，不及調查斟酌，或審判時未
    經注意，至其後始行發現之「嶄新性」特質，二者均屬不可
    或缺，倘若未具備上開「確實性」與「嶄新性」二種聲請再
    審新證據之特性，即不能據為聲請再審之原因（最高法院90
    年度台抗字第71號裁定參照）。
三、經查：
(一)、按法院就案內所有證據本於調查所得心證，分別定其取捨，
    而為事實之判斷，本屬其職權之行使，證據之證明力，亦即
    證據之價值判斷，由法院本其自由心證，依據證據法則，而
    為合理之判斷證據之證明力，係屬法院依職權之合法行使。
    查聲請人即受判決人甲○○雖曾於84年5月26日84府計資字
    第56710號函中簽註:「本案均衡地方發展84年度補充計畫2,
    000萬元，遵照函示辦理」、84年6月23日84府計資字第7076
    3號函簽註:「縣府函速辦理撥款手續，卻因預算問題難以因
    應」、84年7月17日84府計資字第81094號函簽註「請財、主
    設法辦理」意見，惟原確定判決已於理由欄乙、一、(三)4.5.
    6.詳述聲請人即受判決人甲○○（以下簡稱聲請人）
    於附表壹編號1至12、14各項工程擬【撥付工程款之簽辦單
    】上會稿時未加註不同意之意見，應視為同意，聲請人明知
    林崑山之行為違法卻加以配合參與，不能主張免責之理由等
    情。除參酌各該工程合約副本均有第卅條約定-即「該工程
    待上級補助款核撥到所後再行支付」或「該項工程款待上級
    補助款核撥到所後再行支付。」之記載外，並採酌證人林煥
    章於原審及本院更二審審理時之證述、同案被告林崑山於原
    審時之供證，及證人林琪財於原審時之證述，復審酌證人林
    煥章及林琪財與被告甲○○、劉福成於原審互供不符之內容
    ，本於論理法則、經驗法則取捨證據後，為工程合約第卅條
    約定應排除合約第二十條一般規定之認定。本院上開確定判
    決並採酌水上鄉公所86年9月17日86嘉水鄉建字第21678號及
    同年11月26日86嘉水鄉建字第14693號函示，認定水上鄉公
    所財政課於86年1月27日解庫、主計室於同年月28日入帳始
    撥給水上鄉公所等情，故聲請人無視各項工程合約書第卅條
    訂明工程款須待上級補助款核撥到所後再行支付之約定，而
    於台灣省政府前開補助款核撥到該所前，即違法由同案被告
    劉福成逐一簽擬各項工程擬撥付工程款之簽辦單，送由聲請
    人核閱時，聲請人於撥付簽辦上會稿時未簽註任何意見，此
    於聲請人99年3月26日提出之再審狀中所是認。聲請人隨即
    轉呈被告林崑山批由9-2-1項支付或由道路管線挖掘代收款
    項下墊付，有各開工程款撥付簽辦單之影本附卷可按。復依
    「臺灣省各機關文書處理實施要點」第106點（原臺灣省政
    府暨所屬各機關公文處理實施規則第106條）規定：「簽稿
    如有修改，應由修改人員於修改處蓋職名章，修改過多時，
    應退回承辦人員清稿後，連同原稿陳核（判）。已在簽稿上
    簽章，而未簽註意見者，視為同意。」，有嘉義縣政府87年
    1月20日87府人一字第8380號函可參，而認聲請人於前開撥
    付簽辦單上會稿時未加註不同意之意見部分，應視為同意，
    而為聲請人明知林崑山之行為違法卻加以配合參與，自不能
    主張免責之不利認定。是聲請意旨所提之該證據，就證據本
    身形式觀察，尚不足以動搖原有罪之確定判決，而為受判決
    人無罪、免訴、免刑或輕於原判決所認罪名之判決，而不具
    顯然性要件，揆諸前述，核與刑事訴訟法第420條第1項第6
    款規定之新證據之要件不符。
(二)、聲請意旨雖提出83年11月21日嘉水鄉代字第278號函（聲證
    六）、83年11月3日嘉水鄉建字第012143號函（聲證七）、8
    3年11月21日83府經建字第166847號函（並於說明欄內檢附
    ：水上鄉公所84年度補充計畫一份）（聲證七），惟查上開
    函文顯係於本案確定判決即本院98年重上更（七）字第31號
    於98年8月24日判決前，即已存在，且該等函文既經先後交
    閱被告甲○○等分別簽擬及蓋用職章，足徵被告已核閱知悉
    ，原確定判決理由欄乙、一、3.已詳述藄詳，是該函文自為
    聲請人當時所明知，而顯不具事後始行發現之「嶄新性」，
    揆諸前述，核與刑事訴訟法第420條第1項第6款規定之新證
    據之要件未符。
(三)、聲請意旨又以聲證六、七為新證據，進而指摘原判決不當，
    惟原確定判決認定被告甲○○對於主管之事務直接圖利等犯
    行，除參酌上開函文意旨，認定本案工程應於完成預算程序
    後始可辦理發包。又於本院更六審傳訊證人即嘉義縣政府主
    計主任黃恩惠到庭結證：「台灣省政府的納入預算程序處理
    的含內容與嘉義縣政府的完成預算程序處理的函示一樣等語
    明確」（本院更六審第2宗第93頁至94頁），足證「依法納
    入預算處理」與「完成預算程序」其概念相同，被告所辯不
    需送代表會完成預算程序後再發包云云，自不足取，復審酌
    本案辦理有關均衡地方經發展84年度補充計畫等14項工程契
    約第卅條-「該工程待上級補助款核撥所後再行支付」，雖
    係該所主計室主任所加註，但於兩造簽約前已加註，要無疑
    義，參以證人即嘉義縣政府主計主任黃恩惠於本院更六審審
    理時到庭結證稱：「工程發包驗收完畢之後，請領工程款之
    流程要看工程付款辦法，如果有加註付款要件，要照加註付
    款的合約付款」、「就本案省府撥款補助，以當時之情形，
    省政府由鄉公所合約書報請省政府同意，省政府將補助款撥
    到嘉義縣政府，嘉義縣政府根據鄉公所的納入預算證明向嘉
    義縣政府請款，如果沒有當年度的預算，必須提出墊付案或
    追加預算向代表會提案，代表會如果同意，也要附納入預算
    證明，向縣政府請款」、「84年的預算是從83年7月1日至84
    年6月30日，如果照當時的文號，他們（指水上鄉公所）要
    將省政府的補助款納入84年度的預算是來不及，所以如果要
    正常的提案，就要等到下一次臨時會提出這筆補助款的墊付
    案及追加減預算案，提代表會審議，經代表會同意才可以執
    行」、「本案工程契約第卅條是主計主任加註，是避免財源
    亂支用，才以補助款專款專用」、「補助款如果還沒有撥到
    縣政府，不能付款」等語明確（本院更六卷第2宗第92至94
    頁）。本件被告等在未經上級補助款核撥到所前，逕行支付
    工程款，自屬「不當提前支付工程款」應無疑義。且被告等
    行為時預算法第11條及第23條均明文規定「政府歲入及歲出
    ，均應編入其預算」（現行法第十三條）、「政府不得於預
    算所定外，動用公款」（現行法第廿五條），業據審計部臺
    灣省嘉義縣審計室於98年5月7日以審嘉縣二字第0980000658
    號函示在卷（本院更七卷第2宗第156至157頁）。準此，本
    件涉案工程，既均需依法納入預算後始可辦理發包，而台灣
    省政府83年11月21日函、嘉義縣政府83年11月30日函及83年
    12月31日函等函示應遵守有關預算法之規定辦理工程之發包
    ，被告甲○○水上鄉公所建設課長，綜理督導全鄉經建設計
    、施工、監工、核照事項，違背有關預算法之規定及前揭上
    級機關命令，在未依法納入預算前即辦理工程之發包，自屬
    「違背法令」，且又違背合約，在補助款未核撥前，提前支
    付工程款，亦屬支付「不法利益」，經核與貪污治罪條例第
    六條第一項第四款之犯罪構成要件相符，是被告甲○○犯有
    對於主管之事務直接圖利之犯行，足堪認定。原確定判決理
    由欄乙、一、6.論述綦詳。是聲請意旨所提之該證據，就證
    據本身刑事觀察，尚不足以動搖原有罪之確定判決，而為受
    判決人無罪、免訴、免刑或輕於原判決所認罪名之判決，而
    不具「顯然性」要件，揆諸前述，亦非刑事訴訟法第420條
    第1項第6款所謂「發現確實之新證據」。
四、綜上所述，足認聲請人所提出之再審事由，未能證明原確定
    判決所認定之事實為錯誤，且不足動搖原確定判決而為受判
    決人有利之判決，揆諸前揭說明及判例意旨，本件再審之聲
    請，核與刑事訴訟法420條第1項第6款所列之再審事由不符
    ，為無理由，應予駁回。
五、據上論斷，應依刑事訴訟法第434條第1項裁定如主文。
中    華    民    國    99    年    5     月    24    日
                  刑事第四庭    審判長法  官  吳志誠
                                      法  官  羅心芳
                                      法  官  吳森豐
以上正本證明與原本無異。
如不服本裁定，應於收受本裁定後五日內向本院提出抗告狀。
                                      書記官  岑  玢
中    華    民    國    99    年    5     月    24    日

司法院資訊處製作；財團法人民間司法改革基金會備份。
